【裁判字號】    98,訴,6
【裁判日期】    990226
【裁判案由】    貪污等
【裁判全文】
臺灣桃園地方法院刑事判決                 98年度訴字第6號
公  訴  人  臺灣桃園地方法院檢察署檢察官
被      告  壬○○
選任辯護人  陳俊隆律師
被      告  丙○○
上列被告等因貪污等案件，經檢察官提起公訴（96年度偵字第88
57號），本院判決如下：
    主  文
丙○○以脅迫使人行無義務之事，處有期徒刑陸月，如易科罰金
，以新臺幣壹仟元折算壹日，減為有期徒刑月，如易科罰金，
以新臺幣壹仟元折算壹日。
壬○○無罪。
    事  實
一、丙○○與錢銘久係朋友關係。緣癸○○係址設桃園縣龍潭鄉
    ○○路上華段100 號鑫來德彩券行負責人，同時經營簽注地
    下六合彩，僱請己○○在該彩券行內負責賭客簽賭事宜，該
    行簽賭方式，除可由賭客自行簽寫下注之號碼後交予己○○
    ，經己○○另行謄寫該號碼並註記鑫字及支數後，再將該簽
    單收據交予賭客收執以供核對開獎號碼，至賭客為簽注所簽
    寫之簽單則留在彩券行內以供事後兌獎核對外，亦可由賭客
    口述簽注號碼，經己○○謄寫2 份並以上述方式註記後，1
    份交予賭客，1 份留在彩券行內以供核對之用。而丙○○於
    民國96年1 月18日下午5 時許本欲簽賭六合彩，然臨時有事
    ，唯恐錯失得彩機會，遂將其所簽注之號碼及賭資新臺幣（
    下同）4, 640元託予錢銘久代為攜往癸○○所開設之上開彩
    券行簽注號碼。錢銘久抵達該彩券行後，自行填寫丙○○指
    定之簽注號碼如附圖編號C 、F 、G 所示之簽單3 張，交予
    己○○抄錄，惟己○○將簽單及賭金收下尚未另行謄寫該簽
    單收據交予錢銘久時，旋為在場穿著便衣值勤之桃園縣政府
    警察局龍潭分局警備隊員警壬○○上前表明身分而查獲，錢
    銘久見狀，立即自己○○手中取回自己填寫之上開3 張簽單
    欲掩飾賭博犯行，惟仍遭壬○○當場查扣，並以行動電話聯
    繫在外等候之另名員警辛○○入內支援，壬○○及辛○○於
    查扣包含錢銘久手中在內之3 張簽單合計共有臺灣彩券簽單
    5 張、香港六合彩簽單12張以及賭資9,640 元後，即併將己○○、錢銘久帶回桃園縣政府警察局龍潭分局警備隊辦公室
    調查，再移送臺灣桃園地方法院檢察署檢接受偵訊（己○○
    及錢銘久所涉上開賭博犯行，嗣經本院於96年3 月20日以96
    年度壢簡字第512 號分別判處有期徒刑3 月及罰金5,000 元
    確定）。丙○○於96年1 月18日晚間六合彩開獎後，核對當
    期六合彩開獎號碼，得知其所簽注如附圖編號C 所示之號碼
    「07、10、22、33、48」簽中「四星」，應可得賭博彩金約
    90餘萬元，即於翌日（1 月19日）前往鑫來德彩券行兌獎領
    取賭金，然癸○○以彩券行前日已遭警查緝，且丙○○復無
    法提出簽單加以佐證為由，拒絕支付彩金，雙方因而發生爭
    執，幾經協調，丙○○退而僅要求癸○○支付55萬元彩金，
    然因癸○○依舊拒絕支付分文，丙○○為取得上開彩金，遂
    於同日下午3 時許，在鑫來德彩券行內，基於以脅迫使人行
    無義務之事之犯意，當場對癸○○出言恐嚇：「這不是你的
    事情，你不處理沒關係，我找己○○」、「這個小姐長的水
    水的，交給我們就好，就沒有你的事」等語，以此脅迫之方
    式，迫使癸○○同意於當日晚間11時許先行支付丙○○現金
    20萬元，嗣於翌日（1 月20日）晚間7 時許，二人再前往民
    意代表服務處簽立和解書，由癸○○交付現金20萬元及面額
    15萬元支票1 張，而使癸○○行此等無義務之事。
二、案經桃園縣政府警察局龍潭分局報請臺灣桃園地方法院檢察
    署檢察官偵查後起訴。
    理  由
甲、被告丙○○有罪部分：
壹、證據能力方面：
一、按被告以外之人於偵查中向檢察官所為之陳述，除顯有不可
    信之情況者外，得為證據，刑事訴訟法第159 條之1 第2 項
    定有明文。查證人己○○、癸○○、李如蘋、辛○○、乙○○於偵查中既均係以證人身份陳述，且經檢察官告以具結義
    務及偽證處罰後命之朗讀結文具結，因上開證人均係於負擔
    偽證罪處罰之心理下證述，並以具結擔保其等供述真實性，
    復無受其他不當外力干擾情形，可信性極高，本院審酌上開
    各該證人於偵查中具結證述之際，其外部附隨之環境或條件
    並無不當，是依上說明，其等於偵查中所為證言，均具有證
    據能力，而得為證據。至證人己○○、李如蘋於偵訊中就扣
    案簽單影印懷疑遭偽造作假部分之陳述，因證人之個人意見
    或推測之詞，除以實際經驗為基礎者外，不得作為證據，刑
    事訴訟法第160 條已有明文，證人就此部分所為之陳述，既
    非以其實際經驗為基礎，自不得作為證據。
二、次按被告以外之人於審判外之言詞或書面陳述，除法律有規
    定者外，不得作為證據；被告以外之人於審判外之陳述，經
    當事人於審判程序同意作為證據，法院審酌該言詞陳述或書
    面陳述作成時之情況，認為適當者，亦得為證據。當事人、
    代理人或辯護人於法院調查證據時，知有第159 條第1 項不
    得為證據之情形，而未於言詞辯論終結前聲明異議者，視為
    有前項之同意，刑事訴訟法第159 條第1 項及第159 條之5
    分別定有明文。查證人己○○、錢銘久、癸○○、李如蘋、
    辛○○、乙○○分別於警詢或檢察事務官調查時所為陳述，
    固屬傳聞證據，惟檢察官及被告就前揭審判外陳述之證據能
    力，於本院準備程序及審判期日時均不爭執，且迄至言詞辯
    論終結前亦未再聲明異議。經核上開證據資料製作時之情況
    ，查無違法不當或證明力明顯過低之瑕疵，亦認為以之作為
    證據應屬適當。至證人己○○、李如蘋於警詢時就扣案簽單
    影印懷疑遭偽造作假部分之陳述，亦如前述，依刑事訴訟法
    第160 條之規定，不得作為證據。
三、再者，本案認定事實所引用之文書證據及物證，並無證據證
    明係公務員違背法定程式所取得，亦無刑事訴訟法第159 條
    之4 之顯有不可信之情況與不得作為證據之情形。本院斟酌
    本案卷內之證據並非非法取得，亦無證明力明顯過低之情形
    ，且經本院於審判期日依法進行證據之調查、辯論，被告於
    訴訟上之程序權即已受保障，故前揭各該證據，均得採為證
    據，合先敘明。
貳、實體方面：
一、訊據被告丙○○矢口否認有何恐嚇取財犯行，辯稱：我當初
    沒有恐嚇他，中獎第二天老闆跟我說他不是組頭，我就進去
    找那個女孩子云云。
二、經查：
(一)、上開犯罪事實，業據證人即鑫來德彩券行老闆癸○○先後迭
    於：(1)檢察事務官詢問時陳稱：1 月19日接近中午時，丙○○一個人拿了一堆他的簽單在我面前晃，並說他中獎了，要
    領90幾萬元，我請他提出中獎的單子，但他提不出來，就說
    如果我們不處理，他要找己○○處理，並說：「這個小姐長
    的水水的（臺語），交給我們就好了」，我們在談的時候，
    錢銘久自己進來店裡，還安慰己○○叫她不要哭等語（見偵
    卷第182 至183 頁）。(2)於偵訊時證稱：96年1 月18日己○○被查獲後，隔天下午2 、3 點，丙○○和錢銘久就來鑫來
    德彩券行說要對獎，我跟丙○○一直談，丙○○當場除了說
    ：「如果我不處理，他就會處理小姐」外，也用臺語說「這
    個小姐長得很漂亮，交給我們處理就好了」這樣的話，當時
    他說的小姐就是己○○；當天我們有達成協議，約好晚上11
    、2 點左右，在中正路附近的全家便利商店先交給丙○○20
    萬元，第二次是在隔天晚上7 點多，在立法委員服務處簽立
    和解書，再給20萬元，剩餘15萬元則是以開支票的方式支付
    等語（見96年度偵字第8857號卷第183 頁、第205 頁）；(3)
    於本院審理時證稱：丙○○說他自己算中獎獎金額是90幾萬
    ，己○○有問錢銘久可否算少一點，但是因為他沒有簽單，
    我們就一直不給，丙○○走出去打電話回來後就對我說：「
    這不是你的事情，你不處理沒關係，我找己○○」、「這個
    小姐長的水水的，交給我們就好，就沒有你的事」，這樣我
    的壓力就來了，我太太也報警，但龍潭的警察來了兩次都說
    是我們的債務問題不處理，所以只好跟丙○○協調等語甚明
    （見本院卷第97至98頁）。經核其上開所述內容前後相符，
    若非確有其事，實難想像證人癸○○如何得先後於歷次不同
    偵審程序均為一致之陳述，循此已見其所言應非虛假。況其
    所述內容，復與證人即遭查獲簽賭六合彩之己○○於本院審
    理時到庭所證：19日下午我有回去店裡，有個人來店裡說他
    中獎，說要領錢，我告訴對方我有告訴對方簽單被扣押的情
    況，但他說被警察查獲不關他的事情，堅持要領獎，癸○○
    當時剛好在旁邊，那個男人就對我跟癸○○說：沒有錢我就
    把你們小姐抓去酒店等語（見本院卷一第91頁），以及證人
    乙○○於本院審理時具結陳稱：我確實有聽到丙○○跟癸○○說，你們不用處理沒關係，這是我跟己○○的事情，小姐
    我可以帶走等情相符（見本院卷第99頁），此外，並有和解
    書一份在卷可稽。則衡諸常情，被告丙○○與證人癸○○、
    己○○、乙○○彼此平日素無怨隙，渠等本無甘冒偽證重典
    設詞誣陷被告丙○○之必要，尤以觀諸被告丙○○於本院審
    理中以證人身分作證時，尚且直言：於案發當天證人乙○○
    一直去報警，癸○○在警察來的時候就說是債務糾紛，而幫
    我簽收簽單之己○○則在旁邊一直哭等語（見本院98年12月
    2 日審判筆錄第21頁），亦清楚可見被告丙○○於前往索討
    彩金當天其與證人癸○○等人確有衝突糾紛，苟非若此，證
    人乙○○何須再三對外報警、證人己○○何必啼哭難止、甚
    且證人癸○○又為何事後不逕在其所經營之投注站內交付金
    錢，反而相約前往民意代表服務處迭為調停，在在足徵證人
    癸○○等人前揭所證，應屬實情而值予採信。被告丙○○空
    言否認未曾出言恐嚇被害人癸○○或己○○，顯係避就之詞
    ，無足採信。
(二)、至證人癸○○於偵訊時固一度證稱：「（當天丙○○與錢銘
    久至你的彩券行領取六合彩獎金時狀況如何？）他們兩位來
    ，我們彩券行不願意讓他們兌換彩金，到了下午就來兩個高
    大壯碩的男子來，我們沒辦法只好與他們談和解」云云（見
    偵卷第81頁），嗣改稱：「而後丙○○接著就在現場打電話
    叫人來，大概15分鐘後就有一台白色的自小客車，車上下來
    兩個男人，一個約40幾歲，比較矮，一個高高的，約180 幾
    公分，標準身材，約27、8 歲左右，……，那2 個人也是講
    說如果我們不處理他要找己○○處理」云云（見偵卷第182
    頁），就案發當天陪同被告丙○○與證人癸○○討論領取彩
    金之人如何到場、年齡、外型等陳述，前後有所出入，已難
    遽信，尤以證人癸○○其後更於偵查中翻稱：「（事後有自
    稱黑道兄弟到投注店裡恐嚇如不支付中獎獎金的話，要將己○○押走償債乙情，你是否有見到該恐嚇之人士？）有見到
    ，但從白色自用小客車下來的2 人是沒有恐嚇……」云云（
    見偵卷第183 頁），則關於被告丙○○於案發當時究竟有無
    邀集其他人士搭乘白色自小客車前往鑫來德彩券行共同出言
    恐嚇證人癸○○及己○○，實非無疑，此外，本院復查無其
    他積極證據足認於案發當天陪同被告丙○○一同前往索討彩
    金之人有無同具犯意聯絡，此部分之事實，即屬不能證明，
    本於罪疑惟輕原則，應認係出於被告丙○○一人所為，起訴
    書就此所指，尚有未洽，附此敘明。
(三)、本件起訴書固指被告丙○○乃係基於為自己不法所有之意圖
    ，而對被害人癸○○、己○○出言恫嚇，並使癸○○、己○○均心生畏懼，而陸續交付合計55萬元，而認被告丙○○係
    犯刑法第346 條第1 項之恐嚇取財罪嫌云云。惟查：
  1.按刑法第346 條第1 項之恐嚇罪，係以意圖為自己或第三人
    不法所有為構成要件之一，若僅以恐嚇方法使人交付財物，
    而並無不法所有之意圖者，縱令其行為或可觸犯他項罪名，
    要無由成立本條之恐嚇罪；又被告為其妻索討賭債雖屬自然
    債務，不得為訴訟上之請求，但尚非無債權債務之存在，被
    害人為劉進來之妻，被告在主觀上即非有為自己不法所有之
    意圖，即與恐嚇取財罪無關，應以恐嚇危害安全罪論處（最
    高法院24年上字第3666號判例、82年臺上字第3071號判決參
    照）。
  2.查證人己○○於其所涉賭博案件中接受警詢時已直言：「警
    察有查獲一個賭客錢銘久（年籍詳如筆錄）及賭客簽單台灣
    彩券5 張、香港六合彩12張，總共17張，及賭資新臺幣9640
    元」等語不諱（見96年度偵字第4021號卷第9 頁），嗣在偵
    訊中經偵查檢察官提示扣案簽單及現場照片時，亦表示就此
    並無意見（見同上偵卷第37頁），而該賭博案件中扣案之簽
    注單影本，其數目確係17張一節，復經本院逐一細數無誤，
    堪認證人己○○於案發當天確係僅遭警查扣共計17張簽單及
    賭資9,640 元，此外則無其他。其次，上開扣案之17張簽單
    嗣於本院審理時經提示予證人己○○辨認，亦確定其中如附
    圖編號C 、F 、G 所示之3 張簽單上均無任何出自證人己○○之字跡一節，亦據證人己○○於本院審理時當庭證述無誤
    （見本院卷一第89頁反面至90頁），足認如附圖編號C 、F
    、G 所示之3 張簽單並非證人己○○所填具。再者，證人己○○先於檢察事務官詢問時陳稱：當時我正忙著接受錢銘久
    投注，還沒填寫完，壬○○就上前向我表示要購買彩券，我
    請他等一下，他就看到我在謄寫錢銘久的簽單，接著就問錢
    銘久這是什麼，錢銘久說沒有，並立刻將我正在謄寫他的簽
    單取回，壬○○也立刻從錢銘久的手中將那張簽單搶走，然
    後就大聲的斥責我說你不知道這是犯法的，錢銘久寫的簽單
    是被壬○○收走，後來在警局，警方確實有清點賭資及簽單
    ，但我不記得有無錢銘久寫的那張等語（見偵卷第158 至15
    9 頁），嗣於本院審理時仍稱：通常我在接受客人簽單後，
    會再另行填寫一份客人簽的號碼，並在上面註記「鑫」或是
    我的名字，藉此確認是我交付予對方；96年1 月18日當天，
    錢銘久已經將他自己簽好的簽單號碼共3 張交給我，我先寫
    單子交給他，但我還沒來得及就錢銘久的簽單核對註記，就
    被壬○○查獲等語（見本院卷一第93頁反面）。則綜合上述
    各情，堪認員警即同案被告壬○○於案發現場所查扣之物品
    中，確實含有賭客錢銘久為下注而自行填寫之號碼，且附圖
    編號C 、F 、G 所示其上未有己○○字跡之3 張簽單，應係
    賭客錢銘久所填寫無誤。至證人己○○事後於本院審理中雖
    一度改稱：「（錢銘久在拿簽單給你後，你是否已經把你所
    抄錄的簽單簽名後給他？）我寫好已經交給錢銘久，那張被
    警察扣走」云云（見本院卷一第87頁反面）。然其先前既已
    陳稱：「他就看到我在謄寫錢銘久的簽單」、「但我還沒來
    得及就錢銘久的簽單核對註記，就被壬○○查獲」，顯見己○○在遭查獲當時尚未完成抄錄簽單之動作，於此情況下，
    證人己○○又要如何將其所謂「抄錄簽名後」之簽單交予錢
    銘久，實非無疑，本院難以遽信。茲因證人己○○就此部分
    前後所述內容有如上齟齬矛盾之處，加以證人己○○於本院
    審理時亦陳稱：我不能確定附圖編號C 、F 、G 所示3 張簽
    單不是錢銘久當天自己寫的三張簽單等語（見本院卷一第93
    頁反面），是認其就此所證尚非可採，併此敘明。
  3.從而，本件被告丙○○於上開時日固曾以前揭恫嚇言詞向癸○○索討六合彩之彩金，然被告丙○○既委託其友人錢銘久
    前往彩券行投注，並據錢銘久填具如附圖編號C 、F 、G 所
    示3 張簽單連同賭資4640元一併交予己○○，有如上述，嗣
    經被告丙○○核對當期六合彩開獎號碼後，確認其委託錢銘
    久簽注如附圖編號C 簽單號碼：「07、10、22、33、48」號
    簽中「四星」，始前往鑫來德彩券行要求對獎，則依前開最
    高法院判決意旨可知，被告丙○○所為上述領取彩金之手段
    雖屬不當，但其主觀上仍無為自己不法所有之意圖甚明。是
    認起訴書就此所指，尚有未合，併此指明。
(四)、綜上所陳，本件被告丙○○以脅迫而為強制之犯行事證明確
    ，應予依法論科。
三、論罪科刑方面：
(一)、按刑法第305 條之恐嚇危害安全罪，係指單純以將來加害生
    命、身體、自由、名譽、財產之事，恐嚇他人致生危害於安
    全者而言，如對於他人之生命、身體等，以現實之強暴、脅
    迫手段加以危害要挾，使人行無義務之事或妨害人行使權利
    ，即應構成刑法第304 條之強制罪，縱有恐嚇行為，亦僅屬
    犯強制罪之手段，無更論以恐嚇危害安全罪之餘地（最高法
    院84年度臺非字第194 號、93年度臺上字第3309號判決意旨
    併參）。查被告丙○○雖未直接恫嚇被害人癸○○若未交付
    彩金將會有何等後果，然其既已先後陳稱：「這不是你的事
    情，你不處理沒關係，我找己○○」、「這個小姐長的水水
    的，交給我們就好，就沒有你的事」，顯然已暗示癸○○若
    有不從，己○○之人身安全將恐有不保，而藉由此等惡害之
    通知，使被害人癸○○心生畏怖甚明。是核被告丙○○所為
    ，應係犯刑法第304 條第1 項之強制罪。又被告丙○○既係
    於核對當期六合彩開獎結果，確認自己中獎「四星」而前往
    鑫來德彩券索討賭金，雖賭債為自然債務而無法於訴訟上為
    請求，但仍非無債權債務關係存在，尚難認被告丙○○主觀
    上具有不法所有之意圖。檢察官指被告丙○○所為係觸犯刑
    法第346 條第1 項之恐嚇取財罪，尚有誤會，惟因二者基本
    社會事實同一，爰依法變更此部起訴法條。又被告丙○○於
    脅迫癸○○交付六合彩彩金之過程中，出言恫嚇癸○○，因
    已包含於強制癸○○而使之行無義務之事之同一意念之中，
    其所為雖合於刑法第305 條之情形，仍應視為強制罪之部分
    行為，不另論罪。
(二)、爰審酌被告丙○○正值壯年，不圖上進努力，反而耽溺於六
    合彩賭博致生事端，且為索討彩金，又不惜以脅迫方式迫使
    被害人交付現金，擾亂社會法治生活秩序，所為甚屬不該，
    並兼衡其犯罪之動機、目的、手段及對社會所造成之危害等
    一切情狀，量處如主文所示之刑，並諭知易科罰金之折算標
    準，以為懲儆。又被告丙○○本件犯罪時間係在96年4 月24
    日之前，合於中華民國九十六年罪犯減刑條例之規定，應依
    該條例第2 條第1 項第3 款規定，減其宣告刑二分之一，並
    諭知易科罰金之折算標準。
乙、被告壬○○無罪部分：
一、公訴意旨略以：被告壬○○係桃園縣政府警察局龍潭分局警
    備隊警員，為依法令服務於國家所屬機關而具有法定職務權
    限之公務員，詎其於96年1 月18日下午5 時許，本受排定應
    前往執行肅竊勤務，詎竟擅自前往桃園縣龍潭鄉○○路○○
    段100 號之「鑫來德彩券行」，自行查緝店員己○○與錢銘
    久簽賭六合彩，嗣並逕將己○○、錢銘久及其當場所扣得之
    多張六合彩簽單帶回桃園縣龍潭鄉○○路21號2 樓之警備隊
    製作筆錄。而被告壬○○明知於值勤中扣案所得之贓證物應
    妥善保管，不得任意發還當事人，竟仍於當日晚間9 時40分
    許，將其所主管監督之扣案六合彩簽單予以影印後，率而交
    還己○○收執，並告以「明天有人會來對獎」等語，以圖他
    人不法之賭博利益云云。
二、起訴範圍之界定：
(一)、按未經起訴之犯罪，除與起訴之犯罪有審判不可分之關係外
    ，法院不得加以審理，刑事訴訟法第268 條有明文規定，此
    即所謂「不告不理原則」。另所謂審判不可分者，係指未起
    訴之犯罪事實，屬於已經起訴犯罪事實之一部，其起訴之效
    力及於犯罪事實之全部而言（最高法院35年度京覆字第214
    號刑事判決意旨參照）。而犯罪曾否起訴，應以起訴書狀所
    記載之被告及犯罪事實為準（最高法院69年度臺上字第1802
    號判決意旨參照）。
(二)、查公訴人於本院98年4 月10日準備程序中固補充論敘：「被
    告壬○○圖利丙○○及錢銘久，獲取他人不法賭博利益，而
    錢銘久及丙○○實際上並未簽賭中獎之號碼，壬○○偽造中
    獎之號碼，使錢銘久及丙○○可以向鑫來德彩券行取得中獎
    之彩金」、「以實際丙○○取得之55萬元為其圖利之結果」
    等語（見本院卷一第52頁反面），嗣於本院最後言詞辯論期
    日，公訴人仍論告指稱：「在本件查緝前後及丙○○先後向
    癸○○取款及索討債務協商期間，丙○○與戊○○、戊○○
    與被告壬○○間皆有密集且時間點上前後間連續相互聯絡情
    形，顯見丙○○透過戊○○與被告間確係就本件賭博案件的
    查緝索討賭金間之事情有相互聯絡的關係……」、「……，
    而基地台位置及被告壬○○及丙○○分別跟戊○○聯繫的情
    形，確實可以推論雙方間對於賭博的查緝與賭金的領取皆有
    密切關係」等語（見本院卷二99年2 月3 日審判筆錄第25頁
    ）。然細繹本件起訴書犯罪事實及證據並所犯法條欄之內容
    ，既僅敘明並記載被告壬○○涉嫌違反貪污治罪條例第6 條
    第1 項第4 款之罪，以及被告丙○○涉犯刑法第346 條第1
    項恐嚇取財罪之犯行，均未提及被告壬○○如何偽造中獎號
    碼而使錢銘久及丙○○得以憑向彩券行領取彩金55萬元之犯
    罪事實，揆諸前揭說明，本件原起訴事實顯然並不包含被告
    壬○○如何偽造中獎號碼而圖利錢銘久、丙○○之部分，縱
    公訴人先後於本院準備程序及論告時均一再提及上情，然此
    仍不生追加起訴效果，且核非擴張犯罪事實而聲請法院併辦
    審理，本院自不得就該未經起訴部分加以審理，始符法制。
三、次按被告未經審判證明有罪確定前，推定其為無罪；犯罪事
    實應依證據認定之，無證據不得認定犯罪事實；又不能證明
    被告犯罪，應諭知無罪之判決，刑事訴訟法第154 條、第30
    1 條第1 項分別定有明文。而事實之認定，應憑證據，如未
    能發現相當證據，或證據不足以證明，自不能以推測或擬制
    之方法，為裁判基礎；又所謂證據，係指足以證明被告確有
    犯罪行為之積極證據而言，該項證據須適於為被告犯罪之證
    明者，始得採為斷罪之資料。再認定不利於被告之事實，須
    依積極證據，苟積極證據不足為不利於被告事實之認定時，
    即應為有利於被告之認定，更不必有何有利之證據，最高法
    院30年度上字第816 號、40年度臺上字第86號及69年度臺上
    字第4913號判例亦同此意旨。
四、公訴意旨認為被告壬○○涉有前揭罪嫌，無非係依據：(一)、
    依被告壬○○之供述及本院勘驗結果，可知六合彩簽單影本
    係被告壬○○主動要將簽單影印並交付予己○○。(二)、被告
    壬○○於執行勤務中所扣得之贓證物，依警察職權行使法第
    22條及刑事訴訟法第142 條規定，本應予以妥善保管，不得
    任意發還當事人。(三)、簽賭六合彩之組頭及賭客既均非法，
    查緝員警焉可將簽賭之簽單影印後交予組頭以供其與賭客實
    現輸贏，此由徵諸審理中到庭作證之員警辛○○、彭元華證
    述即明，益顯被告壬○○確有非法圖利之意圖等情，資為其
    主要論據。
五、訊據被告壬○○堅決否認有何圖利犯行，辯稱：簽單不是我
    主動影印給己○○的，我沒有圖利別人的意思，是正常辦案
    ；如果我要作壞事的話，我就不會用我的手機，我在1 月4
    日才調回龍潭，不知道戊○○等人之前做過什麼壞事；我們
    分局距離中興路基地台只有1 公里左右，檢察官所說的通聯
    紀錄很可能是我在分局裡上班所發出等語。
六、本院查：
(一)、證人即員警彭元華於本院審理時具結證稱：我在96年1 月18
    日晚間8 時10分許下班交接前，曾在辦公室值勤時看到壬○○拿影印好的簽單去給己○○，因為當時警備隊上沒有影印
    機，要去隔兩間辦公室的勤務指揮中心辦公室借影印機影印
    ，我在旁邊有聽到壬○○跟己○○說簽單還要不要，己○○
    說當然要把簽單要回去，是己○○主動跟壬○○要簽單，壬○○當時是拿影印好的簽單去給己○○；當時我在警備隊辦
    公室是負責戒護人犯，如果壬○○離開辦公室去影印，我會
    特別注意，我有看到壬○○在製作筆錄前就去影印簽單等語
    明確（見本院卷二99年2 月3 日審判筆錄第4 至7 頁），顯
    見被告壬○○早在該日六合彩開獎之前，即已將扣案簽單影
    印完畢。而經本院當庭勘驗錢銘久遭查獲後接受警詢之光碟
    內容，亦可知該份光碟原本係就警方詢問錢銘久涉犯賭博罪
    之犯罪事實為全程錄音，然側錄在旁被告壬○○與己○○間
    之對話，其錄得相關在場人員對話之具體內容則為：「壬○○：確定你還要嗎，..這個是要送法院的喔，不用吼」、「
    彭元華：這期若有人中怎樣？（台語音譯）」、「壬○○：
    什麼」、「彭元華：這期若有中怎樣？（台語音譯）」、「
    己○○：....（有在陳述，但無法聽清楚其講話內容）」、
    「壬○○：要是這支中了咧（台語音譯）」、「己○○：對
    啊」、「壬○○：不然..重簽，我拷貝給你，這樣你可以跟
    人家對，不然到時候明天大家都說他中了」、「己○○：對
    啊、對啊。」、「壬○○：我的意思是這樣（台語音譯），
    因為這個是正本，這個要送，我來影印給你啦」、「己○○
    ：對啊，....客人會」、「壬○○：我下去影印給你」各等
    語，有本院製作之勘驗筆錄可考（見本院卷一98年12月18日
    準備程序筆錄第2 頁）。細繹上開勘驗內容，清楚可見被告
    壬○○一開始確僅對證人己○○表示：「確定你還要嗎」、
    「這個是要送法院的喔」等語。而由其當時所稱：「確定你
    還要嗎」等語觀之，雖無其他背景條件可為參考，以致難為
    認定被告壬○○當時詢問己○○所指之客體對象為何，但其
    確係針對證人己○○所提出之要求而為回應，則無疑義，循
    此已難認被告壬○○一開始有何主動交付簽單影本之意。迨
    至員警彭元華在旁提及若該期六合彩有中獎應如何處理時，
    被告壬○○始向證人己○○陳稱：「我拷貝給你，這樣你也
    可以跟人家對，不然到時候明天大家都說他中了」等語，更
    難認簽單影本係因出於被告壬○○積極主動交付予己○○之
    故。從而，被告壬○○辯稱其並未主動影印簽單交予己○○
    等語，核與證人彭元華到庭所證以及本院上開勘驗結果相符
    ，應堪信實。
(二)、次按貪污治罪條例第六條第1 項第4 款之對於主管或監督事
    務圖利罪，係指於職務上對於該事務有主持或執行之權責者
    ，違背法令，直接或間接圖自己或其他私人不法之利益，因
    而獲得利益而言。而所謂：「違背法令」係指違背包括法律
    、法律授權之法規命令、職權命令、自治條例、自治規則、
    委辦規則或其他對多數不特定人民就一般事項所作對外發生
    法律效果之規定而言。而所稱：「法規命令」，依行政程序
    法第150 條第1 項之規定，係指：行政機關基於法律授權，
    對多數不特定人民就一般事項所作抽象之對外發生法律效果
    之規定；所謂「職權命令」，則係行政機關依法定職權，對
    多數不特定人民就一般事項所作抽象之對外發生法律效果之
    規定。依司法院釋字第443 、479 號解釋意旨，行政機關僅
    就與執行法律之細節性、技術性次要事項，依其法定職權發
    布命令為必要之規範者，亦屬之。故行政機關苟係依其職權
    執行法律，而就執行法律有關之細節性、技術性事項，訂定
    命令，為具體之規範，俾為執行法律所必要之準據者，自屬
    前述所稱之法令。此與行政程序法第159 條所指：「上級機
    關對下級機關，或長官對屬官，依其權限或職權為規範機關
    內部秩序及運作，所為非直接對外發生法規範效力之一般、
    抽象規定」之「行政規則」有別（最高法院98年度臺上字第
    3493號判決意旨參照）。茲有疑義者，厥為被告壬○○將扣
    案之簽單影印後，逕將該影本交予己○○之行為，究竟有無
    違反貪污治罪條例第6 條第1 項第4 款之規定：
  1.第按扣押物若無留存之必要者，不待案件終結，應以法院之
    裁定或檢察官命令發還之；其係贓物而無第三人主張權利者
    ，應發還被害人。扣押物因所有人、持有人或保管人之請求
    ，得命其負保管之責，暫行發還，刑事訴訟法第142 條固有
    明文，惟上開規定既係針對扣押物之發還而為規定，至若係
    將扣押物影印後，逕將影本發還之行為，是否可認即係違反
    上開刑事訴訟法之規定，已非無疑。又關於司法警察將依法
    所扣留之物影印後，任意將該印得之「影本」發還予被告之
    行為，究竟有無違反、以及違反何等行政規則等節，經本院
    依職權詢問內政部警政署結果，亦據覆表示員警擅自將證物
    影印後逕行發回予被告，如情節嚴重，固有可能遭受行政處
    罰，然何等行為方達到須予以處罰之程度，則無明確規範，
    仍應視個案審酌而定，此有內政部警政署98年2 月25日警署
    刑司字第0980055670號函及本院公務電話紀錄等在卷（見本
    院卷一第34頁、第38頁）。是司法警察將扣案證物影印後，
    將印得之影本交付被告之行為，究否應予處罰、又應如何處
    罰，警政主管單位就此顯未設有明確法令予以規範，應無疑
    義。此由徵諸卷附91年3 月26日警察人員獎懲標準表內容均
    未就此部分有所規定（見本院卷一第36至37頁），更顯明白
    。準此，被告壬○○將影印自扣案證物所得影本交予己○○
    之行為，是否確已違反貪污治罪條例第6 條第1 項第4 款規
    定所指之「法律、法律授權之法規命令、職權命令、自治條
    例、自治規則、委辦規則或其他對多數不特定人民就一般事
    項所作對外發生法律效果之規定」，實非無疑。
  2.況本件被告壬○○於本院審理中已坦然直言：伊原本沒有要
    將簽單影印給己○○，己○○跟伊要，伊也沒給己○○，是
    彭元華當時表示這期若有人中了怎麼辦，伊因考慮彭元華是
    老學長，平常又都會幫忙戒護人犯，在辦案過程中伊若有沒
    想到的事情，彭元華都會提醒伊，基於信賴彭元華之緣故，
    當時沒想很多就直接影印給己○○等語（見本院卷二99年2
    月3 日審判筆錄第24頁）。核其上開所述，既與前揭證人彭
    元華及本院勘驗筆錄所載符合，堪認實在。茲被告壬○○將
    扣案簽單予以影印後逕將簽單影本交還己○○之行為確有可
    議，然其既係因聽從資深學長彭元華意見後方有此舉動，並
    非出於自己積極主動故意發還，有如上述，則參照前揭警政
    署函覆意見，更難逕認已達於情節嚴重之違紀程度。
(三)、再者，本件檢察官起訴時，固認定本件被告壬○○圖利之結
    果係指「圖他人不法之賭博利益」，該部分嗣經公訴人再於
    本院準備程序中具體說明應為「圖利丙○○及錢銘久，而使
    丙○○及錢銘久可以向鑫來德彩券行取得55萬元金錢」（見
    本院卷一第52頁反面）。但查：
  1.按刑法賭博罪章為維護社會善良風俗並懲治行為人貪婪，分
    設同法第266 條之普通賭博罪、第268 條圖利供給賭場罪及
    圖利聚眾賭博罪，各就「在公共場所或公眾得出入之場所賭
    博財物」、「提供賭博場所供人賭博」藉以營利以及「邀聚
    不特定之多數人聚賭」藉以營利等賭博媒介行為設有處罰之
    規定。就刑法第266 條之行為人而言，其賭博固係意在藉由
    偶然之機率而贏得包括金錢在內具經濟價值之物品，惟就同
    法第268 條之行為人而言，其所圖得之利益，則係指「提供
    賭博場所」或「聚眾賭博」之直接對價。前揭二者固均可泛
    稱為「他人不法之賭博利益」，但其具體內容卻各有不同，
    先予指明。
  2.查本件被告壬○○於96年1 月18日前往鑫來德彩券行查獲收
    取及抄寫六合彩賭博簽單之己○○，以及前來下注簽賭之賭
    客錢銘久時，已當場查扣臺灣彩券簽單5 張、香港六合彩簽
    單12張、賭資9640元，此有桃園縣政府警察局龍潭分局搜索
    扣押筆錄、龍潭分局扣押物品目錄表、扣押物品證明書等存
    卷可查（見96年度偵字第4021號卷第17至21頁），且據證人
    己○○陳述明確，堪以認定。茲因相關賭資非但均已全數查
    扣，嗣且經臺灣桃園地方法院檢察署檢察官依本院96年度壢
    簡字第512 號確定判決，以96年8 月30日庚○玲丙96執字第
    4988號處分命令予以沒收無誤（見該署96年度執字第4988號
    卷第64頁），已難認被告壬○○有何圖利己○○而使之繼續
    保有因聚眾賭博所獲之直接對價。起訴書逕認本件被告壬○○圖利之結果乃係：「他人不法之賭博利益」云云，顯然忽
    略上開賭資沒收之執行情形，已嫌率斷。
  3.再者，下注簽賭之賭客固會因不同之中獎組合，例如「對對
    」、「3 星」、「4 星」、「特仔尾」（臺語）而有不同之
    對獎方式，且於簽注時，究係參照香港六合彩抑或臺灣樂透
    今彩539 之開彩號碼，亦有歧異。然於賭客下注時，因每注
    單價已事先為莊家所決定，而開獎之號碼又非賭客所能左右
    ，則於開獎之同時，賭博之輸贏或輸贏之具體數額均當已確
    定，而遍觀卷存事證，又查無任何事證足以證明被告壬○○
    曾有何左右或更動開獎號碼以使被告丙○○中彩之行為（詳
    如後(四)、所述），本院自無法僅因被告壬○○將翻印自扣案
    簽單之影本交予己○○，即逕將被告丙○○下注簽賭所得彩
    金歸認屬被告壬○○圖利之結果。
(四)、至證人己○○固迭於偵訊及本院審理時一再指稱：錢銘久在
    拿簽單給我後，我已把我所抄錄的簽單交給錢銘久，那張被
    警察扣走；因扣案簽單中有些不是伊所為簽名，可以塗改，
    且伊所交予錢銘久之簽注單竟然不見，而非出於伊筆跡之3
    張簽單中竟又有一張中獎，所以伊才會懷疑簽單已遭人變造
    云云（見偵卷第74頁、本院卷第87頁反面、第92頁正反面）
    。然查：
  1.按證人之證言，依內容可分為體驗之供述與意見之供述，前
    者係就親身體驗之客觀事實所為之供述，原則上具有證據能
    力；後者則供述其個人判斷某事項之意見，因一般證人對該
    事項未必具備專門知識經驗，與鑑定人或鑑定證人係本其專
    業而提供判斷意見之情形有別，其意見之判斷，自不免生個
    人主觀偏見與錯誤臆測之危險，刑事訴訟法乃於第一百六十
    條明定：證人之個人意見或推測之詞，除以實際經驗為基礎
    者外，不得作為證據。此即學理上所稱之意見法則。但證人
    於供證時，常就其體驗事實與個人判斷意見參雜不分，一併
    供述，事實審法院自應將其中無證據能力之屬於證人個人意
    見部分予以排除，僅得就證人體驗之供述，為證據價值之判
    斷（最高法院闡釋揭諸95年度臺上字第4737號、97年度臺上
    字第6288號判決意旨可參）。是證人己○○縱先後迭於偵訊
    及本院審理時一再表示其認為附圖所示編號C 、G 、G 等3
    張簽單有異常云云，然依最高法院前揭判決意旨，該部分陳
    述自無證據能力，而均不得資為認定被告壬○○有無犯罪之
    證據。
  2.其次，經本院查核證人己○○、錢銘久所涉臺灣桃園地方法
    院檢察署96年度偵字第4021號賭博案件後，已確認該案所查
    扣之簽注單等資料並已銷毀完畢，是本件已無扣案之原始簽
    單可供鑑定調查，而本院嗣再檢具卷附相關扣案簽單影本函
    詢內政部警政署刑事警察局是否可依憑該影本確認相關筆跡
    是否均出自同一人所為，亦據該局函覆略以：「經檢視本次
    囑鑑資料，發現囑鑑文件係影本，其上字跡欠缺清晰，而爭
    議簽單尚無類同字跡可資比對且字跡特徵不明顯，故是否相
    符一節，無法鑑定」等語，有該局98年2 月17日刑鑑字第09
    800088 33 號函在卷（見本院卷一第41頁）。是遭查扣之簽
    單是否有遭人偽、變造之事實，既無法藉由鑑定而得知，自
    無從遽為對被告壬○○不利之認定。
  3.至證人己○○雖表示伊所抄錄予錢銘久之簽單收據遭警查扣
    後竟然不見，而扣案之簽單中非但有部分並非出於其個人筆
    跡，甚且未有伊簽名之簽單竟然中獎，故而懷疑簽單遭人變
    造云云。惟證人己○○於本院審理時所稱：伊曾將抄錄後之
    簽單收據交予錢銘久云云，因核與其先前於偵查中及本院審
    理時所述內容矛盾，已為本院所不採信，有如上述，而扣案
    之17張簽單中，其中如附圖編號C 、F 、G 部分之3 張簽單
    ，既係賭客錢銘久所填寫，且證人己○○復係在未及完成註
    記核對之情況下遭警查獲，則其上並未有證人己○○之任何
    筆跡，核與常情並無悖離。又其上並無證人己○○筆跡之簽
    單縱然中彩，本院亦無法僅以該簽單中彩之結果恣意推論簽
    單之影本必係出於偽造或變造。
  4.又證人李如蘋固亦於偵訊及本院審理時證稱：「（你有無聽
    到壬○○跟己○○講說要把簽單影印給己○○的事情嗎？）
    有，接近八點半的時候，壬○○說要去影印簽單給己○○，
    印的時間有兩次，第一次印的時候影印機壞掉，時間大約八
    點半去印，隔了半個小時他說影印機壞了，就在原來的辦公
    室在我們面前作他自己的事情，後來隔了大約半個小時，約
    九點半左右，他說要再去印一次，印好後就是大約九點四十
    幾分才拿給己○○」、「己○○叫我打電話問別人開幾號，
    我就拿著壬○○給的影印單核對，發現有一張中獎」、「（
    己○○拿到簽單後多久把簽單交給你？）馬上就給我」云云
    （見本院卷第95頁反面至96頁），而為與證人己○○在偵訊
    中所述相同之內容（見偵卷第75頁）。然經核證人李如蘋、
    己○○前揭所證，已與證人即當時在場負責戒護之員警彭元
    華於本院審理時證述情節有所出入（見本院卷二99年2 月3
    日審判筆錄第2 至8 頁），況縱認渠等所證屬實，然證人彭
    元華既已到庭明白證稱案發當時警備隊上沒有影印機，需要
    前往相隔兩間辦公室之勤務指揮中心辦公室借用影印機影印
    ，有如前述，本院亦無從僅因被告壬○○為借用影印機而先
    後離開辦公室外出影印2 次之行為，進而推論扣案簽單中有
    部分已遭偽、變造之事實，是仍不足以對被告壬○○為任何
    有利或不利之認定。
(四)、公訴意旨再以：從通聯紀錄顯示，在本件查緝前後及被告丙○○先後向癸○○取款及索討債務協商期間，丙○○與戊○○、戊○○與被告壬○○間皆有聯絡，而戊○○、鍾元昌、
    丁○○等人在龍潭地區涉及多起類似詐賭、詐欺、恐嚇六合
    彩組頭等事件，被告壬○○身為龍潭地區員警，對此當有耳
    聞，而甲○○在被告壬○○前往其檳榔攤取得查緝六合彩線
    索前一天，亦有與被告丙○○聯繫，從被告丙○○、壬○○
    之通聯基地台位置，均顯示被告壬○○、丙○○各有與戊○○聯繫的情況，確實足以推論雙方間就賭博案件之查緝與賭
    金之領取有密切關係云云。惟查：
  1.本件起訴書均未提及被告壬○○如何藉由戊○○、甲○○等
    人而與被告丙○○聯繫，並與戊○○、鍾元昌、丁○○乃至
    於被告丙○○間如何有恐嚇取財之犯意聯絡，以共同對癸○○、己○○出言恫嚇而索討財物之事實，是該部分非屬本院
    審理之範圍，仍予指明。
  2.公訴人雖就依卷存相關通聯紀錄及基地台位置，推論被告壬○○與丙○○與戊○○等人相互間確有聯繫情形，然前揭通
    聯紀錄或基地台位置至多僅能證明被告壬○○、丙○○分別
    與戊○○有所通聯，然其等彼此間具體通話之內容為何，則
    無法窺知，本院自無從依此而為任何推論，而認定被告壬○○必與被告丙○○或戊○○間有何恐嚇取財之犯意聯絡存在
    。遑論證人即案發當天陪同被告壬○○前往執行查緝六合彩
    之員警辛○○於偵查及本院審理時均具結證稱：我跟著巡佐
    即被告壬○○去上班，在前往案發地點查緝賭博之前，被告
    壬○○先帶我去交流道附近的檳榔攤問一下地方上有無比較
    可疑或非法的事情，我不清楚壬○○抓到的賭客是否是早就
    約好的，因為當時他們報給我們的訊息就是說在那附近有簽
    賭，我們離開後，就直接到鑫來德彩券行去，在檳榔攤結束
    後到鑫來德彩券行這段期間，被告壬○○都沒有跟錢銘久、
    丙○○接觸等語（見偵卷第257 頁、本院卷98年12月2 日審
    判筆錄第4 至6 頁、第12頁），亦僅證稱被告壬○○於前往
    查緝鑫來德彩券行前，曾赴甲○○經營之檳榔攤詢問有無相
    關犯罪情資提供而已，未有其他不法舉止，或與同案被告丙○○有所接觸，尤難僅因前揭通聯往來紀錄或基地台位置，
    即認被告壬○○確有參與圖利或共同恐嚇之犯行。
(五)、公訴人復聲請將被告壬○○及丙○○送請內政部警政署刑事
    警察局為測謊鑑定，主張就被告壬○○部分，請求鑑定之事
    項為：「一、被告所交付予己○○之香港六合彩簽單影本中
    是否包含非自己○○處所扣押之簽單？」、「二、被告是否
    有於香港六合彩開獎後自行或指示他人抄錄中獎號碼？」、
    「三、被告是否將自己或他人抄錄之中獎號碼單影印後交付
    給己○○？」，另主張就被告丙○○部分，請求鑑定之事項
    則為：「一、系爭中獎之四星號碼係開獎後始抄錄之號碼？
    」、「二、系爭中獎的四星號碼不是錢銘久簽注的號碼？」
    、「三、向癸○○取得的55萬元，戊○○有分到？」（見本
    院卷一第69至70頁），惟姑不論上開鑑定事項均非屬本案起
    訴之犯罪事實，而無調查之關連性，遑論測謊受測者否認犯
    罪之供述縱呈現不實之情緒波動反應，本不得採為有罪判決
    之唯一證據，必受測者否認犯罪之供述並無不實之情緒波動
    反應，又無其他積極證據證明其被訴之犯罪事實，方得採為
    有利於受測者之認定（最高法院92年度臺上字第2282號、88
    年度臺上字第2936號判決意旨參照）。茲本院綜合卷存事證
    ，既可認定被告壬○○所交付予己○○之簽單影本，原係影
    印查扣自鑫來德彩券行現場之17張簽單，且其中如附圖編號
    C 、F 、G 所示之3 張簽單亦係由賭客錢銘久所填寫，均未
    有偽、變造之情形，悉如上述，而被告丙○○復當庭表示其
    確曾委託錢銘久下注，而於領得中彩之彩金後，戊○○亦確
    曾密接撥打電話聯繫要求其請客等情屬實（見本院卷一98年
    12月2 日審判筆錄第20頁、第23至25頁），因上開事實均已
    明確，亦無更為調查之必要。是公訴人就此所為調查證據之
    聲請，本院仍無由准許。
七、綜上所述，本件被告壬○○固曾於96年1 月18日查緝己○○
    、錢銘久賭博犯行後，將扣案之簽單影本影印後，交付影本
    予己○○，惟被告壬○○上開行為固顯有瑕疵可指，然其既
    未違反相關警政法令規定，已難認定其有何違背法令之處，
    況事後被告丙○○前往恫嚇癸○○並領得中獎彩金55萬元，
    既查無證據證明與被告壬○○有關，亦難將被告丙○○強制
    領得彩金之行為，遽指為被告壬○○圖利之結果，揆諸前揭
    說明，自難令被告壬○○負圖利罪責。此外，本院復查無其
    他積極證據足資證明被告壬○○確有公訴人所指圖利犯行，
    本院無從形成對被告壬○○有罪之心證，基於無罪推定之原
    則，自應為無罪之諭知。
據上論斷，應依刑事訴訟法第第299 條第1 項前段、第300 條、
第301 條第1 項，刑法第304 條第1 項、第41條第1 項前段，刑
法施行法第1 條之1 第1 項、第2 項前段，中華民國96年罪犯減
刑條例第2 條第1 項第3 款、第7 條、第9 條，判決如主文。
本案經檢察官吳佳美到庭執行職務。
中    華    民    國    99    年    2     月    26    日
                  刑事第八庭    審判長法  官  林惠霞
                                      法  官  張明儀
                                      法  官  呂綺珍
附錄論罪科刑法條：
中華民國刑法第304條
（強制罪）
以強暴、脅迫使人行無義務之事或妨害人行使權利者，處3 年以
下有期徒刑、拘役或3 百元以下罰金。
前項之未遂犯罰之。
以上正本證明與原本無異。
如不服本判決應於收受判決後10日內向本院提出上訴書狀，並應
敘述具體理由。其未敘述上訴理由者，應於上訴期間屆滿後20日
內向本院補提理由書(均須按他造當事人之人數附繕本)「切勿逕
送上級法院」。
                                     書記官   范升福
中    華    民    國    99    年    3     月    1     日

司法院資訊處製作；財團法人民間司法改革基金會備份。
